【裁判字號】    92,上易,236
【裁判日期】    921008
【裁判案由】    侵權行為損害賠償
【裁判全文】
臺灣高等法院臺中分院民事判決      九十二年度上易字第二三六號
      上  訴  人    丙○○
                    戊○○
                    丁○○
      複  代理人    甲○○
      被  上訴人    乙○○
右當事人間侵權行為損害賠償事件，上訴人對於中華民國九十二年四月三十日臺灣彰
化地方法院九十一年度訴字第一一四號第一審判決提起上訴，本院於民國九十二年九
月二十四日辯論終結，判決如左：
      主      文
上訴駁回。
第二審訴訟費用由上訴人連帶負擔。
      事實及理由
一、被上訴人起訴主張上訴人丙○○、戊○○、丁○○與伊因土地糾紛，竟基於共同
    傷害原告之犯意聯絡，於八十八年十二月二十日上午十一時許，持木棒無故侵入
    彰化縣埔鹽鄉○○村○○路○段八十六號伊之神明廳、碾米間建築物內，先由上
    訴人戊○○抓住伊雙手，再由上訴人丙○○、丁○○分別持木棍毆打伊，致伊受
    有腹部鈍器傷，左第八、九肋骨骨折、左腓骨骨折、雙上下肢挫傷、頭部外傷等
    傷害。伊因上訴人上開共同侵權行為，經送醫診治，計花費醫藥費用五千六百三
    十四元（新台幣（以下同））、購買杖花費五百五十元、診治期間由被上訴人
    之妻林陳阿心照顧九十日，看護費依臺中榮民總醫院看護收費標準每天為二千二
    百元，爰以每天二千元計算看護費，計上訴人應給付被上訴人十八萬元。又被上
    訴人受有如上之傷害，精神上所受之損害，不言可諭，爰請求上訴人精神慰撫金
    一百萬元；又被上訴人從事小型塑膠加工、中盤買賣等工作，因被告之不法侵害
    而無法再繼續該工作，茲以八十八年當時之基本工資每個月一萬五千八百四十元
    計算，合計上訴人等應給付被上訴人四萬七千五百二十元。以上合計上訴人應賠
    償伊一百二十三萬三千七百零四元。爰依民法第一百八十四條第一項前段、第一
    百八十五條第一項前段規定，請求判決上訴人應連帶給付被上訴人一百二十三萬
    三千七百零四元及其法定利息。原審判決上訴人應連帶賠償被上訴人七十四萬三
    千七百零四元及其法定遲延利息，而駁回被上訴人其餘之請求，被上訴人就其敗
    訴部分未據聲明不服；上訴人就其敗訴部分聲明上訴；被上訴人聲明求為駁回上
    訴。
二、上訴人則以本件糾紛起因乃係上訴人丙○○所有土地向農會抵押借款，該土地因
    由被上訴人承租建屋使用，造成無人應買，且被上訴人希望能一再流標後再以低
    價優先承買，造成丙○○其他保證人亦應負連帶清償之責，丙○○一再央請被上
    訴人讓步未果而釀本件糾紛，事出有因，並非上訴人無故挑起糾紛，更非如原告
    所稱「欲阻止原告優先承買」。另上訴人戊○○、丁○○僅在場勸架，並未參與
    毆打被上訴人，且被上訴人之請求過於浮濫，且被上訴人所受傷害，亦無精神痛
    苦不堪之情形。經原審判決命上訴人應連帶給付被上訴人七十四萬三千七百零四
    元及法定遲延利息，上訴人提起上訴，聲明求為判決：(一)原判決關於上訴人敗訴
    部分廢棄。(二)右開廢棄部分被上訴人在第一審之訴駁回。
三、本件被上訴人主張：上訴人與伊因土地糾紛，竟於八十八年十二月二十日上午十
    一時許，至彰化縣埔鹽鄉○○村○○路○段八十六號伊之神明廳、碾米間建築物
    內，分別持木棍毆打伊，致伊受有腹部鈍器傷，左第八、九肋骨骨折、左腓骨骨
    折、雙上下肢挫傷、頭部外傷等傷害，伊因上訴人之共同侵權行為受有財產上及
    精神上之損害，為此依侵權行為之法律關係，提起本件訴訟，求為判決上訴人應
    連帶給付醫藥費用、看護費用、工作損失及精神慰撫金計一百二十三萬三千七百
    零四元及法定遲延利息。上訴人則以本件糾紛乃事出有因並非丙○○故意挑起糾
    紛，上訴人丁○○、戊○○僅在場勸架，並無傷害被上訴人之情事；另被上訴人
    所請求之前開費用亦屬過高等語資為抗辯。
四、經查：
  (一)本件被上訴人主張：上訴人與伊因土地糾紛，竟於八十八年十二月二十日上午十
    一時許，至彰化縣埔鹽鄉○○村○○路○段八十六號伊之神明廳、碾米間建築物
    內，分別持木棍毆打伊，致伊受有腹部鈍器傷，左第八、九肋骨骨折、左腓骨骨
    折、雙上下肢挫傷、頭部外傷等情，業據被上訴人於刑事案件偵、審中指訴甚詳
    ，核與證人林陳阿心證述情節相符，並有彰化基督教醫院、溪湖醫院所出具之診
    斷証明書各一紙附卷可憑（見台灣彰化地方法院檢察署八十九年度偵字第四九八
    號偵查卷宗第六、七頁）。又被上訴人於八十八年十二月二十日至彰化基督教醫
    院求診，依臨床症狀及影像學檢查判斷，應一人以上棒狀之鈍器重力所傷，造成
    病患頭部、胸部、腹部、雙下肢多處挫傷及骨折。病患於住院期間持續頭痛併嘔
    吐，是頭部受重挫之故，廣泛性胸痛、腹痛有內出血之虞，左腓骨完全斷裂，乃
    極重力所致，綜觀其傷勢可謂嚴重，此有該院九十一年十月四日彰基病歷字第九
    一一○○一○號函可憑（見台灣高等法院台中分院九十一年度上訴字第三十九號
    卷宗第一六九頁）。上訴人丙○○於原審亦自承：「我確實有打原告的腹部導致
    原告左第八、九肋骨骨折、雙上下肢挫折、頭部外傷等的傷害，我當時是因為一
    時衝動，才會打原告」等語（見原審卷第三十三頁）。是本件關於上訴人丙○○
    部份事證已明。
  (二)上訴人丁○○、戊○○雖辯稱：渠等僅在場勸架而己並無參與毆打被上訴人；彰
    化基督教醫院九十一年十月四日彰病歷字第九一一○○一○號函所謂被上訴人之
    傷應係一人以上棒狀之鈍器重力所傷云云係醫師以其個人主觀經驗加以推論，應
    無證據力云云；唯查本件被上訴人受有前開傷害，有卷附彰化基督教醫院診斷書
    可按，而被上訴人於案發當日前往該院就診，依臨床症狀及影像學檢查判斷，應
    一人以上以棒狀之鈍器重力所傷，造成病患頭部、胸部、腹部、雙上下肢體多處
    挫傷及骨折。病患於住院期間持續頭痛併嘔吐，是頭部受重挫之故，廣泛性胸痛
    、腹痛有內出血之虞，左腓骨完全斷裂乃極重力所致，綜觀其傷勢可謂嚴重。亦
    有該院九十一年十月四日（九一）彰基病歷第九一一○○一○號函在卷可按（見
    本院刑事影印卷編號第一六八、一六九頁）；而該函係由醫師依病症記載當時病
    患及家屬至該院求診時之主述及病患之受傷情況所為之判斷，顯然該函係本於其
    個人之醫療專業所為之研判，自得採為認定事實之依據，所辯該函無證據力云云
    即不足採信。又上訴人丁○○、戊○○、丙○○等確有共同傷害被上訴人等情，
    除據被上訴人於刑事案件偵、審中指訴甚詳，核與證人林陳阿心證述情節相符外
    ，由彰化基督教醫院上開函文：「依臨床症狀及影像學檢查判斷，應一人以上棒
    狀之鈍器重力所傷」，足見上訴人丁○○、戊○○辯稱本件係由上訴人丙○○一
    人與被上訴人拉扯、互毆，與事實不符，不能採信。此外，上訴人共同傷害人之
    身體刑事部分，業經本院八十九年度上訴字第三十九號刑事判決判處罪刑確定在
    案，亦經本院調閱上開刑事卷宗審閱無訛，從而上訴人戊○○、丁○○於上開時
    、地與上訴人丙○○共同毆打被上訴人，致被上訴人受有前揭傷害，自堪認定。
五、從而，被上訴人依民法第一百八十四條第一項前段、第一百八十五條第一項前段
    、第一百九十三條、第一百九十五條規定請求被告連帶賠償其所受財產及非財產
    上損害，自屬有據。惟被上訴人請求上訴人賠償之金額，是否應予准許，分述為
    次：
  (一)醫療費用部份：被上訴人主張伊因受上訴人等共同傷害，經送醫診治，所花費之
    醫療費用，除全民健保給付部分外，計花費自付醫療費用五千六百三十四元；業
    據原告提出彰化基督教醫院醫療費用收據副本十三份、溪湖醫院醫療費用收據副
    本一份等為證，依原告所受傷害，及各收據載明治療費別，自屬治療上之必要費
    用，並為被告所不爭執，應予准許。
  (二)看護費用：被上訴人主張其因受上訴人共同毆打受傷嚴重，自被害受傷後即由其
    妻林陳阿心照顧三個月（九十日），依臺中榮民總醫院看護收費標準每天為二千
    二百元，是以本件以每天二千元計算看護費，故上訴人應連帶賠償伊十八萬元云
    云。唯經原審法院函詢彰化基督教醫院被上訴人住院期間及出院後是否須人看護
    並所需看護期間，據該院函覆：「病患乙○○依臨床症狀住院期間及出院後需人
    看護，看護期間約為二至三個月」等情，有該院九十一年十二月十日彰基病歷字
    第九一一二○三一號函可稽（見原審卷第三十八頁），參以被上訴人所受之傷勢
    嚴重，其因傷住院及出院後回家療養期間，無法工作及正常行走，需他人幫助照
    料日常生活，足堪認其有央人照護之必要，是其應受他人看護之看護期間本院認
    為以九十天為合理。上訴人抗辯上開醫院就被上訴人所需看護期間究為二個月抑
    或三個月不明確云云，並無足取。被上訴人既需他人幫助照料其日常生活，縱由
    親屬看護，亦係基於親情之舉動，但親屬自行看護仍支出勞務，並非不能評價為
    金錢，只因兩者身分關係密切而免除支付義務，此種親屬基於身分關係之恩惠，
    自不能嘉惠於加害人。故由親屬看護時，基於勞務之有償性，雖實際上並未支出
    看護費，亦宜認被害人受有相當於看護費之損害，得向加害人請求賠償，上訴人
    辯稱：看護費用並非被上訴人所受損害云云，亦無可採。然本件依被上訴人所提
    出其配偶林陳阿心所開立之證明書，固可證明被上訴人遭被告毆打受傷後即由林
    陳阿心照顧三個月（見原法院八十九年度附民字第一二八號卷第三十頁），惟參
    諸目前社會一般收費標準，其所提每日之看護費用以二千元計算屬於職業看護的
    價格，此為其所自承，本院審酌林陳阿心並非受有專業訓練之看護人員，其看護
    被上訴人支出勞務，評價為金錢時不宜以職業看護標準計算，認林陳阿心看護被
    上訴人之勞務代價應以每日一千元計算為合理，是被上訴人請求住院及出院後療
    養期間共九十日由親屬看護之看護費用應為九萬元，此屬增加生活上之需要，應
    予准許，逾此範圍之請求為無理由，應予駁回。
  (三)被上訴人另主張因遭上訴人共同毆打，支出購買杖費五百五十元等情，業據提
    出彰化基督教醫院職工福利委員會職工福利社發票一張為證，上訴人固抗辯上開
    發票不能證明係購買杖之支出云云。惟查，被上訴人遭上訴人毆打致受有前揭
    所述之傷害，有彰化基督教醫院、溪湖醫院診斷証明書各一紙附卷可憑，已如前
    述，本院審酌被上訴人所受上開傷勢，確有以腋下杖幫助行走之必要，且上開
    發票之購買期間八十八年十二月二十七日，確為被上訴人住院治療之期間，應認
    被上訴人此部分之支付，確為購買杖以利行走之用，是被上訴人請求上訴人連
    帶賠償杖費五百五十元，為有理由，應予准許。
  (四)喪失工作能力之損害：被上訴人所受之傷勢嚴重，其因傷住院及出院後回家療養
    ，有三個月期間無法工作及正常行走已如前述，故其主張其受傷後須賴配偶看護
    照顧之三個月，因不能工作而受有損害，以八十八年當時之基本工資每個月一萬
    五千八百四十元計算，合計請求上訴人應連帶賠償四萬七千五百二十元等情，業
    據提出基本工資與非農業受僱人員每人每月平均薪資表（見八十九年度附民字第
    一二八頁）為證，並為上訴人所不爭執，應予准許。
  (五)精神慰藉金部份：查被上訴人受傷多處，肉體、精神確受極大痛苦，業據原審及
    本院向彰化基督教醫院調取原告全部病歷及護理記錄查明屬實。上訴人固抗辯就
    八十八年十二月二十日至二十三日原告之就醫記錄及護理記錄顯示，被上訴人之
    意思評估為滿分，足見其精神狀態尚佳，且八十八年十二月二十日護理記錄載有
    ：「精神可，可忍受」十二月二十二日亦有「精神可」足見被上訴人並無精神痛
    苦不堪之情形云云，顯無可取。本院斟酌實際情況，及被上訴人國小畢業，名下
    除本件案發地點之房屋外，尚有門牌號碼彰化縣埔鹽鄉○○路○段一八六號房屋
    等不動產，上訴人丙○○現在沒有職業，名下有一筆建地現在租給被上訴人，每
    年的租金收取在來稻穀四百五十斤，學歷國中畢業；上訴人戊○○現在沒有職業
    ，前曾在工廠工作，收入約每月三萬元，目前每月支領失業補助金一萬四千元，
    名下無財產，學歷國小畢業；上訴人丁○○以前作木工，每月收入約三萬元，學
    歷國小畢業，及其他兩造之身分、地位、經濟能力等一切情狀，認被上訴人請求
    上訴人連帶賠償精神慰藉金一百萬元，尚嫌過高，應予核減為六十萬元，方屬公
    允，逾此數額之請求，為無理由，應予駁回。
  (六)以上合計被上訴人得請求上訴人連帶賠償之金額為七十四萬三千七百零四元。
六、綜上所述，被上訴人本於侵權行為損害賠償之法律關係，請求上訴人連帶賠償，
    於七十四萬三千七百零四元範圍內為正當，應予准許，逾此範圍之請求，則非有
    據，應予駁回。又被上訴人就醫藥費、購買杖費、看護費，精神慰藉金共六十
    九萬六千一百八十四元部分，請求自起訢狀繕本送達之翌日起（即八十九年九月
    二十日），其中喪失工作能力之損害四萬七千五百二十元部分自九十年九月二十
    一日所提刑事附帶民事準備書狀繕本送達之翌日起（即九十年九月二十二日），
    均至清償日止，按年息百分之五計算之法定遲延利息，核無不合，應予准許。兩
    造均陳明願供擔保請准宣告假執行及免為假執行，就被上訢人勝訴部分，核無不
    合，應分別酌定相當金額准許之；至被上訴人敗訴部分其假執行之聲請，即失所
    附麗，應予駁回。原審就上開應予准許之部分，為被上訴人勝訴之判決，並依聲
    請分別酌定相當之擔保金額宣告准免假執行，並駁回被上訴人其餘之訴，核無不
    合。上訴人就其敗訴部分指摘原判決不當，求予廢棄改判，為無理由，應駁回其
    上訴。
據上論結：本件上訴為無理由，依民事訴訟法第第四百四十九條第一項、第八十五條
第一項前段判決如主文。
中      華      民      國    九十二    年      十      月      八      日
~B1民事第一庭審判長法  官  林陳松
~B2                法  官  李寶堂
~B3                法  官  鄭金龍
右為正本係照原本作成。
不得上訴。
~B                書記官  林世傑
中      華      民      國    九十二    年      十      月     十三     日
                                                                        Ｙ


司法院資訊處製作；財團法人民間司法改革基金會備份。
